【裁判字號】    95,上訴,2317
【裁判日期】    950817
【裁判案由】    偽造文書等
【裁判全文】
臺灣高等法院刑事判決                95年度上訴字第2317號
上  訴  人
即  被  告  丙○○
上列上訴人因偽造文書等案件，不服臺灣板橋地方法院95年度易
緝字第12號，中華民國95年5月17日第一審判決（起訴案號：臺
灣板橋地方法院檢察署90年度偵字第18039號），提起上訴，本
院判決如下：
    主  文
上訴駁回。
    事  實
一、丙○○於民國88、89年間自任會首召集以下民間互助會：(一)
    於88年3月20日召集，連同會首共計47會，會期至92年1月20
    日止，每會新臺幣（下同）20000元，底標2000元，最高標
    6000元，採內標制，於每月20日上午10時在臺北縣泰山鄉○
    ○街41巷6號5樓開標（以下簡稱88年互助會）；(二)於89年6
    月5日召集，連同會首共計37會，會期至92年5月5日止，每
    會20000元，底標2000元，最高標5000元，採內標制，於每
    月5日下午5時在臺北縣五股鄉○○路○段100之2號開標（以
    下簡稱89年互助會）；並均約定同一會員參加2會以上者，
    得標後需俟會期過半始得再行投標，以將低倒會風險。詎丙
    ○○因以召集前述2互助會之方式可得募集之資金不敷需求
    ，為規避同一會員不得連續得標之約定，竟基於意圖為自己
    不法所有及行使偽造（準）私文書之概括犯意，於召集上開
    互助會時，冒用「張琪瑋」、「蔡森茂」、「陳彩盆」、「
    紀婷如」、「林怡君」之名義，參加88年互助會，另冒用「
    林怡君」、「許志彰」、「紀婷如」、「蔡森茂」、「徐曉
    鈴」等名義，參加89年互助會。嗣即先後於附表所示時間，
    在前述開標地點，於標單上偽造附表所示投標名義人之署名
    ，並記載其標息，偽造依習慣係表示各該投標人願以所載標
    息標取合會金之意之準私文書，足以生損害於上揭名義人本
    人及其他活會會員。丙○○復持前述偽造之標單參與投標而
    行使之，均以最高標息得標，致其他活會會員陷於錯誤，認
    係被告以外之不同會員本人參與投標及得標，而將各該期會
    款交付丙○○（詳如附表所示）。丙○○藉此方式，掩飾其
    以同一會員身分在會期未過半前連續得標之事實，共計詐得
    0000000元，而上述88年、89年互助會則分別於90年5月20日
    及同年月5日倒會。
二、案經被害人乙○○、林玉鵬、丁○○、甲○○訴由臺灣板橋
    地方法院檢察署檢察官偵查起訴。
    理  由
一、上揭事實，業據上訴人即被告丙○○（下稱被告）於本院、
    原審理時坦承不諱，核與被害人乙○○、林玉鵬、丁○○、
    甲○○於警詢及檢察官偵查中就渠等參加被告召集之88年、
    89年互助會，由會員於標單上記載投標人及標息後，參與投
    標等情所為指訴相符，且有88年及89年互助會會單、互助會
    簿（開標紀錄）各1件附卷可資佐證，俱徵被告前揭不利於
    己之自白與事實相符。綜上，本案事證明確，被告之犯行堪
    予認定。
二、按互助會之標單記載會員姓名及標息金額，依民間互助會之
    習慣，其記載足以表示該會員擬以所書金額標取該次合會金
    之證明，依刑法第220條第1項規定，應以私文書論。是核被
    告所為，係犯刑法第216條、第220條第1項、第210條之行使
    偽造準私文書罪，及刑法第339條第1項之詐欺取財罪。被告
    偽造附表所示投標名義人署名之行為，為其偽造準私文書之
    階段行為；被告偽造準私文書後持以行使，其偽造之低度行
    為，為行使之高度行為所吸收，均不另論罪。又被告冒用他
    人名義，詐取其得標時該互助會活會會員之會款，係以一行
    為同時侵害多名活會會員之法益，觸犯數罪名，為想像競合
    犯，應依刑法第55條規定，從一詐欺取財罪處斷。被告行為
    後，刑法第56條連續犯之規定，業於94年1月7日修正公布刪
    除，同時刪除第55條關於牽連犯之規定，並於95年7月1日施
    行，則被告之犯行，因行為後新法業已刪除連續犯之規定，
    此刪除雖非犯罪構成要件之變更，但顯已影響行為人刑罰之
    法律效果，自屬法律有變更，依新法第2條第1項規定，比較
    新、舊法結果，仍應適用較有利於被告之行為時法律即舊法
    論以連續犯（最高法院95年第8次刑事庭會議決議參照）。
    又行為後法律有變更者，依修正前刑法第2條第1項之規定，
    以適用裁判時法為原則，如行為時法有利於行為人，則例外
    適用行為時法；依修正後刑法第2條第1項規定，以適用行為
    時法為原則，惟如裁判時法有利於行為人，則例外的適用裁
    判時法。被告前後多次行使偽造準私文書犯行，與先後多次
    詐欺取財犯行，各係時間緊接，所犯為構成要件相同之罪名
    ，顯係分別基於概括犯意反覆實施，為連續犯，應依修正前
    刑法第56條規定各以一罪論，並均加重其刑。本件被告所犯
    上開連續行使偽造準私文書、連續詐欺等罪具有牽連犯之關
    係，依修正前即行為時之規定，應從一重之連續行使偽造準
    私文書罪處斷；依修正後之刑法既已刪除牽連犯之規定，則
    所犯上述各罪應依數罪併罰之規定分論併罰。比較新舊法之
    規定，修正後之規定並非較有利於被告，依刑法第2條第1項
    之規定，應適用行為時之法律，即適用修正前刑法第55條牽
    連犯之規定，從一重之連續行使偽造準私文書罪處斷。檢察
    官雖未就被告行使偽造準私文書之犯行提起公訴，惟此部分
    與經起訴論罪之詐欺取財罪有牽連犯之裁判上一罪關係，為
    起訴之效力所及，本院自當一併予審究。
三、原審因以被告事證明確，而適用刑事訴訟法第273條之1第1
    項、第299條第1項前段，修正前刑法第56條、第216條、第
    210條、第220條第1項、第339條第1項、第55條，罰金罰鍰
    提高標準條例第1條前段等規定，並審酌被告召集民間互助
    會，為規避同一會員不得於會期過半前連續得標之約定，冒
    用他人名義參與合會並得標，掩飾其本人連續得標之事實，
    詐得其他活會會員之會款高達0000000元，所肇損害甚鉅，
    兼衡被告犯罪之動機、目的、手段，及其並無前科紀錄，有
    臺灣高等法院被告前案紀錄表可按，素行尚稱良好，且被告
    以他人名義參加前開互助會，同負有按所參加會數繳納會款
    之義務，本案亦無任何得標會員指證被告有延欠得標會款之
    情事，堪認被告在上開互助會倒會前，就其以他人名義參加
    部分，均按所參加會數繳納會款，其金額共計0000000元（
    依卷附前揭互助會單及互助會簿記載之得標金額計算），據
    此，被告實際利得應為0000000元，並參酌被告犯後坦承犯
    行，惟迄未能與被害人達成和解之態度等一切情狀，量處被
    告有期徒刑10月，並說明被告偽造之互助會標單，未據扣案
    ，衡情應已於開標後遭丟棄而滅失，爰不予以宣告沒收。核
    原判決認事用法，均無違誤，量刑亦稱妥適。被告上訴意旨
    ，徒以其女兒及丈夫需人照顧云云求予改判，顯無可採，其
    上訴應認係無理由，應予駁回。
據上論斷，應依刑事訴訟法第368條，判決如主文。
本案經檢察官李良忠到庭執行職務。
中    華    民    國    95    年    8    月    17    日
                  刑事第三庭審判長法  官  許國宏
                                  法  官  楊貴志
                                  法  官  林銓正
以上正本證明與原本無異。
如不服本判決，應於收受送達後10日內向本院提出上訴書狀，其
未敘述上訴之理由者並得於提起上訴後10日內向本院補提理由書
（均須按他造當事人之人數附繕本）。
                                  書記官  陳玲憶
中    華    民    國    95    年    8     月    17    日
附表：
┌──┬─────┬─────┬─────┬─────┐
│編號│時間      │投標名義人│標金（新臺│詐得金額（│
│    │          │          │幣）      │新臺幣）  │
├──┼─────┼─────┼─────┼─────┤
│1   │88年11月20│張琪瑋    │6000元    │532000元【│
│    │日（88年互│          │          │14000 元（│
│    │助會）    │          │          │會款扣除標│
│    │          │          │          │金餘額，為│
│    │          │          │          │活會會員應│
│    │          │          │          │繳納金額）│
│    │          │          │          │×38（活會│
│    │          │          │          │會員人數）│
│    │          │          │          │＝532000元│
│    │          │          │          │（計算方式│
│    │          │          │          │以下同）】│
├──┼─────┼─────┼─────┼─────┤
│2   │88年12月20│林怡君    │6000元    │518000元【│
│    │日（88年互│          │          │14000 元×│
│    │助會）    │          │          │37＝518000│
│    │          │          │          │元】      │
├──┼─────┼─────┼─────┼─────┤
│3   │89年2 月20│紀婷如    │6000元    │490000元【│
│    │日（88年互│          │          │14000 元×│
│    │助會）    │          │          │35＝490000│
│    │          │          │          │元】      │
├──┼─────┼─────┼─────┼─────┤
│4   │89年3 月20│陳彩盆    │6000元    │476000元【│
│    │日（88年互│          │          │14000 元×│
│    │助會）    │          │          │34＝476000│
│    │          │          │          │元】      │
├──┼─────┼─────┼─────┼─────┤
│5   │89年4 月20│蔡森茂    │6000元    │462000元【│
│    │日（88年互│          │          │14000 元×│
│    │助會）    │          │          │33＝462000│
│    │          │          │          │元】      │
├──┼─────┼─────┼─────┼─────┤
│6   │89年9 月5 │林怡君    │3800元    │534600元【│
│    │日（89年互│          │          │16200 元×│
│    │助會）    │          │          │33＝534600│
│    │          │          │          │元】      │
├──┼─────┼─────┼─────┼─────┤
│7   │89年12月5 │紀婷如    │4500元    │465000元【│
│    │日（89年互│          │          │15500 元×│
│    │助會）    │          │          │30＝465000│
│    │          │          │          │元】      │
├──┼─────┼─────┼─────┼─────┤
│8   │90年1 月5 │徐曉鈴    │5000元    │435000元【│
│    │日（89年互│          │          │15000 元×│
│    │助會）    │          │          │29＝435000│
│    │          │          │          │元】      │
├──┼─────┼─────┼─────┼─────┤
│9   │90年2 月5 │蔡森茂    │5000元    │420000元【│
│    │日（89年互│          │          │15000 元×│
│    │助會）    │          │          │28＝420000│
│    │          │          │          │元】      │
└──┴─────┴─────┴─────┴─────┘


司法院資訊處製作；財團法人民間司法改革基金會備份。
